臺灣高等法院刑事判決　　　　　　　 100年度上易字第2039號
上　訴　人
即　被　告　郭春圍
上列上訴人因侵占等案件，不服臺灣桃園地方法院99年度易字第
644號，中華民國100年5月24日第一審判決（起訴案號：臺灣桃
園地方法院檢察署98年度偵字第14431號、第17517號），提起上
訴，本院判決如下：
    主  文
原判決關於共同犯詐欺取財未遂罪（原判決事實欄三）暨定應執
行刑部分，均撤銷。
郭春圍犯業務豋載不實罪，處有期徒刑月。
其他上訴駁回。
撤銷改判部分與上訴駁回部分所處之刑，應執行有期徒刑壹年陸
月。
    事  實
一、郭春圍原任職於「國際紐約人壽保險股份有限公司」（址設
    臺北市○○○路○段133號14樓，下稱紐約人壽），負責保險
    招攬、銷售及代向保戶收取保費等業務，為從事業務之人（
    任職期間：民國94年7月1日至97年4月23日止，擔任業務經
    理），竟意圖為自己不法之所有，各基於業務侵占之犯意，
    分別為以下犯行：
  (一)自95年2、3月間起至96年7月間某日止，自保戶程張秀珍所
    具保之投資型保單（保單編號VTYF000054號，生效日95年2
    月24日、VTYF000060號，生效日96年4月11日、VTYF000016
    號，生效日96年7月23日、VTYF000072號，生效日96年7月23
    日），陸續收取「彈性保險費」後（共新臺幣〈下同〉600
    萬元），除其中1,112,960元繳回紐約人壽，其餘款項（共
    4,887,040元）即於收取後在某不詳處所，接續侵占入己。
  (二)96年8月間起，先陸續自保戶林文玉所具保之編號VTYF00009
    6號投資型保單收取3次「彈性保險費」共130萬元後，竟未
    將前開款項繳回紐約人壽，而於96年11、12月間某日，在某
    不詳處所，將該款項侵占入己。
  (三)95年8月24日，自保戶黃月雲所具保之編號VTYF000018 號之
    投資型保單收取「彈性保險費」後，未繳回紐約人壽而在某
    不詳處所，將其中之19萬元侵占入己（起訴書誤載為43萬8
    千元）。
二、郭春圍前因招攬保單而結識許春月（業經判刑確定），明知
    許春月未購買任何保單，竟指示許春月向紐約人壽佯以購買
    「嘉年華變額年金投資型保單」，而基於業務上文書豋載不
    實犯意，於97年4月8日，並指示許春月簽發付款人為國泰世
    華銀行桃園分行（下稱國泰世華銀行）、支票帳號為000000
    000000號、面額分別為200萬元、200萬元、250萬元之支票3
    紙（發票日各為97年5月2日、7日、14日），由郭春圍於97
    年5月14日先將其中面額200萬元之支票存入其合作金庫銀行
    中壢分行（下稱合作金庫銀行）0000000000000號帳戶，旋
    提領現金200萬元交還許春月，並存回其上開國泰銀行之支
    票帳戶，嗣郭春圍復於97年5月16日兌現第2張面額200萬元
    之支票，再提領現金200萬元交還許春月作為第3張面額250
    萬元支票之資金來源，迨97年5月30日兌現上開第3張面額25
    0萬元之支票後，復提領現金250萬元交還許春月，明知許春
    月未繳交保險費650萬元，而在其業務上所作成之空白送金
    單上，豋載上開不實內容，足以生損害於紐約人壽核定保險
    費繳交之正確性。嗣因紐約人壽已察覺其涉有弊案而要求其
    將持有之空白送金單繳回公司，始查悉上情。
三、案經法務部調查局臺北市調查處移送臺灣臺北地方法院檢察
    署呈請臺灣高等法院檢察署令轉臺灣桃園地方法院檢察署檢
    察官偵查起訴。
    理  由
壹、證據能力部分：按刑事訴訟法第159條之5明定：「被告以外
    之人於審判外之陳述，雖不符前4條之規定，而經當事人於
    審判程序同意作為證據，法院審酌該言詞陳述或書面陳述作
    成時之情況，認為適當者，亦得為證據。」、「當事人、代
    理人或辯護人於法院調查證據時，知有第159條第1項不得為
    證據之情形，而未於言詞辯論終結前聲明異議者，視為有前
    項之同意。」本件下列所引供述證據，經本院當庭提示，檢
    察官、被告均無意見，且未於本院言詞辯論終結前聲明異議
    ，本院審酌該等證據作成之情況，認為適於為本件認定事實
    之依據，依刑事訴訟法第159條之5第2項規定，應具有證據
    能力。另以下所引非供述證據，並無證據顯示係實施刑事訴
    訟程序之公務員違背法定程序所取得之證據，亦無刑事訴訟
    法第159條之4之顯有不可信之情況與不得作為證據之情形，
    且業經依法踐行調查證據之程序，即提示或告以要旨，被告
    亦均不爭執，自有證據能力。
貳、得心證理由：
一、訊據被告就上開事實欄一(二)、二所示之犯罪事實均坦承不諱
    ，另就事實欄一(一)、(三)所示之犯罪事實，則辯稱：事實一(一)
    最後侵占的時間點是在96年4月16號左右，被害人程張秀珍
    給我錢的時間是96年4月16日，且我只收到程張秀珍500萬元
    保費而已；事實一(三)被害人黃月雲的部分，那時候剛好遇到
    次級房貸風暴的時候，我不建議她進場投資，後來我95年或
    是96年4月份恢復之後，我就把她金額都投資進去她的保單
    裡面，應該是97年2月份左右云云。經查：
  (一)上開事實，業據被告於原審準備程序及審理中均坦承不諱（
    見原審卷第169頁反面、第177頁、第189頁反面），核與另
    案被告許春月於調查局詢問、偵訊、原審之供述相符（見法
    務部調查局臺北市調查處卷，以下簡稱市調處卷，第60至62
    頁、98年度偵字第17517號卷第25頁、31頁、原審卷第48頁
    反面），並據證人即告訴代理人李春川於警詢及偵查中之指
    述歷歷（見98年度他字第2937號卷第13至15頁、98年度偵字
    第14431號卷第53、59頁、第98年度偵字第17517號卷第25
    頁、第30至31頁）；證人林文玉、程張秀珍於調查局詢問時
    （見市調處卷第44至46頁、第52至56頁）及林文玉、黃月雲
    於偵查中（見98年度偵字第14431號卷第8頁、98年度偵字第
    17517號卷第25頁、第31頁）證述屬實。
  (二)復有被告於97年4月9日立受款人為程張秀珍之面額500萬元
    之本票（見市調處卷第9頁）、被告製作之程張秀珍購買保
    單明細表（見市調處卷第8頁）、預收第一次保險費用當金
    額送金單（要保人林文玉，編號：Ｚ000000000，見市調處卷
    第10頁）、保險費繳費收據暨保費入帳紀錄查詢（要保人黃
    月雲，保單號碼VT YF000018見市調處卷第17至19頁）、保
    險費繳費收據（要保人林文玉，保單號碼：VP00000000號，
    見市調處卷第11頁）、壽險要保書（要保人林文玉，編號：
    NO020號，見市調處卷第47至49頁）、被告之合作金庫銀行
    戶開戶資料、往來明細及取款憑條、大額通貨交易登錄補建
    資料交易（帳號0000 000000000，見市調處第64至74頁、第
    127至130頁）、許春月之國泰世華銀行帳戶資料、往來明細
    及存款憑條（帳號00 0000000000，見市調處132至138頁、
    第145至151頁、第155頁）、預收第一次保險費用當金額送
    金單（要保人許春月，編號Ｚ000000000號，見98年度偵字第
    17517號卷第32-1頁）、被告欠款計算表（見原審卷第73頁
    ）、程張秀珍聲明書暨程張秀珍存摺影本、被告手寫收據、
    紐約人壽與程張秀珍之協議書（見原審卷第74至88頁）在卷
    可稽，足見被告之自白應與事實相符，應堪採信。
  (三)被告於本院雖以前語置辯，然除與被告先前於原審之供述不
    符外，另據證人程張秀珍證稱累積支付本金係600萬元，我
    將賣地獲得之其中2筆款項交給被告，被告有手寫收據給我
    等語（見市調處卷53頁），核與卷附被告手寫之收據內容（
    於96年6月5日收支票2張，10萬元、67萬元；茲收到程張秀
    珍172萬元）及程張秀珍存摺明細內於96年6月22日現金支出
    172萬元（見原審卷第78頁）相符，而被告製作之程張秀珍
    購買保單明細表（見市調處卷第8頁）內保單號碼VTYF00001
    6、VTYF000054、VTYF000060、VTYF000072之保單費合計亦
    為600萬元，是程張秀珍確實支付與被告之保費總額應為600
    萬元無誤，且被告最後收受程張秀珍交付保費之時間為96年
    6月22日、金額172萬元甚為明確。被告雖於本院提出之保戶
    資料記錄卡（見本院卷第27頁）以主張程張秀珍最後交付保
    費之時間為96年4月16日，惟該記錄卡純係被告自己製作，
    未經紐約人壽核實，是該記錄卡否真實顯有疑義，故尚難作
    為有利於被告之認定。綜上，被告上開辯解，顯係事後卸責
    之詞，不足採信。本案事證明確，被告犯行洵堪認定，應依
    法論科。
二、論罪部分：
  (一)按被告任職於紐約人壽，負責保險招攬、銷售及代向保戶收
    取保費等業務，為從事業務之人。就事實欄一(一)至(三)所示犯
    行，被告所為，均係犯刑法第336條第2項業務侵占罪。事實
    欄二所示犯行，被告係犯刑法第215條行使業務上登載不實
    文書罪。
  (二)事實欄二部分，公訴意旨雖認被告所為係犯刑法第339條第3
    項、第1項詐欺取財未遂罪嫌云云，然被告堅詞否認涉有詐
    欺罪嫌，辯稱：本來有要詐騙公司之意思，但後來於96年6
    、7月間覺得不行就沒有繼續，我沒有向紐約人壽說許春月
    要投保，許春月也沒有向紐約人壽申請等語。經查，此部分
    業據李春川證稱許春月從頭到尾沒有主張要650萬元之保費
    ，係公司發現被告有問題後，催促被告將空白送金單繳回公
    司，被告將送金單繳回公司後，發現被告開立1張送金單給
    被告，公司向許春月確認，許春月沒有表示要買保單或投資
    ，只說不清楚要回去查等語（見98年度偵字第17517號卷第
    31頁），被告上開辯解尚非無據，被告主觀上雖有詐欺之意
    圖及虛偽填載送金單，惟被告及許春月並未持虛偽不實之送
    金單向紐約人壽施以詐術，且被告繳回該不實記載之送金單
    係應紐約人壽之要求，而非主張該送金單內容，亦應無行使
    業務上豋載不實文書犯行，是尚難認被告已著手實施詐術行
    為，自難論以刑法第339條第3項、第1項之詐欺取財未遂罪
    ，公訴意旨容有誤會，惟檢察官就被告虛偽填載不實送金單
    部分於起訴書犯罪事實欄內已記載明確，且基本社會事實同
    一，爰依法變更起訴法條。
  (三)又事實欄一(一)所示犯行，被告先後自程張秀珍處收取「彈性
    保險費」後，即以同一手法侵占該原應繳回紐約人壽之款項
    ，其行為係以相同、密接之方式實施，且被害人均屬同一，
    足認前述業務侵占行為之獨立性極為薄弱，依一般社會健全
    觀念，在行為差距上，難以強行分開，在刑法評價上，以視
    為數個舉動之接續施行，合為包括之一行為予以評價，較為
    合理，應屬接續犯，而為包括之一罪，應僅論以業務侵占一
    罪（此犯行犯罪終了應為96年7月，無新舊法比較及中華民
    國九十六年罪犯減刑條例之適用）。被告上開所犯（即3次
    業務侵占、1次業務豋載不實犯行），均犯意各別，行為互
    殊，應予分論併罰。
三、原判決撤銷及駁回之理由：
  (一)原審以被告就事實二部分（即原判決事實欄三）犯行認事證
    明確，予以論罪科刑，固非無見。惟查：如前二、(二)所述，
    被告此部分犯行應係犯刑法第215條業務豋載不實罪，原審
    認被告係犯刑法第339條第3項、第1項詐欺取財未遂罪，顯
    有未洽。被告上訴否認有此部分之詐欺犯行，為有理由，自
    應由本院就上開部分暨執行刑撤銷改判。爰審酌被告於紐約
    人壽擔任經理一職，竟未恪遵職守執行職務，反利用公司對
    其之信賴及執行職務之機會，因貪念而為上開犯行，實無足
    取，然被告犯後坦承犯行，雖有填載不實送金單，惟尚未造
    成紐約人壽實際損失及育有就讀大學二年級、高中三年級之
    子女，目前單身等一切情狀，量處如主文第二項所示之刑（
    如附表編號4所示）。
  (二)另原審就事實一(一)至(三)所示犯行，適用刑法第336條第2項規
    定，並審酌被告於紐約人壽任職許久，並居一定之職位，竟
    未恪遵職守執行職務，反利用公司對其之信賴及執行職務之
    機會，為上開犯行，實無足取，且犯後雖有表達和解之意，
    但仍未與紐約人壽成立和解，被告犯後均坦承犯行，暨其手
    段、目的及紐約人壽對本案之意見等一切情狀，分別就事實
    一(一)至(三)部分，量處如附表編號1至3所示之刑，其中事實一
    (三)部分係於96年4月24日以前所犯，復核無中華民國九十六
    年罪犯減刑條例所定不予減刑之情形，應依同條例第2條第1
    項第3款規定，減其宣告刑二分之一。經核其認事用法及量
    刑，並無違誤。被告上訴否認犯行上訴，核無理由，應予駁
    回。並與上開撤銷改判部分所處之刑，定其應執行刑。事實
    欄二所示犯行，被告填載不實之送金單，非違禁物，且已繳
    回紐約人壽，不屬被告所有，故不予宣告沒收，附此敘明。
據上論斷，應依刑事訴訟法364條、第368條、第369條第1項前段
、第299條第1項前段、第300條，刑法第215條、第51條第5款、
刑法施行法第1條之1，中華民國九十六年罪犯減刑條例第2條第1
項第3款、第7條、第11條，判決如主文。
本案經檢察官王全成到庭執行職務。
中    華    民    國   100    年    11    月    30    日
                  刑事第十庭審判長法  官  李麗玲
                                  法  官  張江澤
                                  法  官  陳明珠
以上正本證明與原本無異。
不得上訴。
                                  書記官  張郁琳
中    華    民    國   100    年    11    月    30    日
附錄：本案論罪科刑法條全文
中華民國刑法(94.02.02)第215條
（業務上文書登載不實罪）
從事業務之人，明知為不實之事項，而登載於其業務上作成之文
書，足以生損害於公眾或他人者，處 3 年以下有期徒刑、拘役
或 5 百元以下罰金。
附表：
┌──┬────┬─────┬──┬─────────────┐
│編號│犯罪事實│罪名及所犯│累犯│  主   文                 │
│    │        │法條      │    │                          │
├──┼────┼─────┼──┼─────────────┤
│ 1  │事實一之│刑法第336 │ 否 │郭春圍犯業務侵占罪，處有期│
│    │(一)部分  │條第2項   │    │徒刑壹年。                │
├──┼────┼─────┼──┼─────────────┤
│ 2  │事實一之│刑法第336 │ 否 │郭春圍犯業務侵占罪，處有期│
│    │(二)部分  │條第2項   │    │徒刑玖月。                │
├──┼────┼─────┼──┼─────────────┤
│ 3  │事實一之│刑法第336 │ 否 │郭春圍犯業務侵占罪，處有期│
│    │(三)部分  │條第2項   │    │徒刑陸月，減為有期徒刑月│
├──┼────┼─────┼──┼─────────────┤
│ 5  │事實二部│刑法第215 │ 否 │郭春圍犯業務豋載不實罪，處│
│    │分      │條        │    │有期徒刑月。            │
└──┴────┴─────┴──┴─────────────┘